【裁判字號】    97,易,2742
【裁判日期】    970818
【裁判案由】    侵占
【裁判全文】
臺灣臺中地方法院刑事判決              97年度易字第2742號
公  訴  人  臺灣臺中地方法院檢察署檢察官
被      告  戊○○
上列被告因侵占案件，經檢察官提起公訴（97年度偵字第5946號
），被告於準備程序中就被訴事實為有罪之陳述，經告知簡式審
判程序之旨，並聽取公訴人、被告之意見後，由本院合議庭裁定
由受命法官獨任進行簡式審判程序，判決如下：
    主  文
戊○○犯侵占罪柒次，各處有期徒刑貳月，如易科罰金，以新臺
幣壹仟元折算壹日。應執行有期徒刑伍月，如易科罰金，以新臺
幣壹仟元折算壹日。
    事  實
戊○○於民國94年8 月15日，以召集民間互助會方式，召集每會
新臺幣（下同）2 萬元之互助會，會員共25人，採內標方式，每
月開標1 次，於每月15日晚間7 時，在臺中市○○區○○路10巷
22弄6 號開標，底標為1,800 元。戊○○於96年2 月15日第19會
時停會（起訴書誤載為96年1 月15日第18會），竟意圖為自己不
法之所有，先後於96年2 月至8 月，以會首身分，每月代活會會
員甲○○、己○○、王麗芳、顏春美、丙○○、乙○○、丁○○
等7 人向死會會員黃富美、朱慧桔2 人，各收取會款2 萬元，每
月收取後均擅自挪為己用而侵占入己，共計侵占28萬元；並於96
年7 月及8 月，以會首身分，向陳李碧麗表示其代活會會員甲○
○等7 人收取之96年7 、8 月份死會會款各2 萬元，並以指示交
付之方式，要求陳李碧麗將7 、8 月份應交付之會款直接交給另
一名死會會員黃玉娃，用以抵償戊○○自己積欠黃玉娃之債務，
而先後將該4 萬元侵占入己。
    理  由
一、認定犯罪事實所憑之證據及理由
    上開犯罪事實業據被告戊○○坦承不諱，核與證人黃富美、
    朱慧桔、陳李碧麗於偵查中之證述相符，並有互助會名單、
    和解書、證人黃玉娃之讓渡書各1 份、被告簽發之本票1張
    （以上均為影本）附卷可稽。足認被告之自白與事實相符，
    本件事證明確，被告之犯行堪以認定。
二、論罪科刑之理由
  (一)依民法第709 條之1 第1 項規定：「稱互助會者，謂由會首
    邀集二人以上為會員，互約交付會款及標取互助會金之契約
    。其僅由會首與會員為約定者，亦成立合會。」是現行民法
    就互助會之法律關係以團體性互助會為原則（民法第709 條
    之1 第1 項前段），以單線關係之互助會為例外（民法第70
    9 條之1 第1 項後段）。觀之卷附互助會會單，均未特別註
    明適用單線關係互助會之約定，故本件應屬民法第709 條之
    1 第1 項前段規定之團體性互助會甚明。互助會契約法律關
    係不僅存在於會首與會員之間，同時存在於各會員之間。又
    依民法第709 條之7 第2 項規定：「會首應於前項期限內（
    每期標會後3 日內），代得標會員收取會款，連同自己之會
    款，於期滿之翌日前，交付得標會員。逾期未收取之會款，
    會首應代為給付。」是會員標得會款後，當期會款債權即由
    該得標會員享有，會首僅係依規定代得標會員收取會款，並
    對逾期未收取之會款，負代為給付之義務，會首代得標會員
    向各會員收取會款，即屬因法律或契約上之原因而持有得標
    會員之會款。且按侵占罪係即成犯，凡對自己持有之他人所
    有物，有變易持有為所有之意思時，即應構成犯罪，縱事後
    將侵占之物設法歸還，亦無解於罪名之成立（最高法院43年
    度台上字第675 號判例意旨參照）。核被告所為，係犯刑法
    第335 條第1 項之侵占罪。
  (二)被告於96年2 月至6 月間，每月向死會會員黃富美、朱慧桔
    接續收取死會會款之行為，係於密切接近之時間及同地實施
    ，侵害相同之法益，各行為之獨立性極為薄弱，且係出於同
    一侵占之目的，依一般社會健全觀念，在時間差距上難以強
    行分開，應視為數個舉動之接續施行，合為包括之一行為予
    以評價，屬接續犯。又其於96年7 月及8 月，每月向死會會
    員黃富美、朱慧桔接續收取死會會款之行為，及接續以指示
    交付之方式向陳李碧麗收取會款之行為，亦係於密切接近之
    時間及同地實施，侵害相同之法益，各行為之獨立性極為薄
    弱，且係出於同一侵占之目的，依一般社會健全觀念，在時
    間差距上難以強行分開，應視為數個舉動之接續施行，合為
    包括之一行為予以評價，亦屬接續犯。
  (三)被告於96年2 月至8 月間，每月均以一行為侵占應交付給活
    會會員甲○○、己○○、王麗芳、顏春美、丙○○、乙○○
    、丁○○均分之會款，為想像競合犯，應從一侵占罪處斷。
  (四)被告於96年2 月至8 月，共7 次收取死會會款並予以侵占入
    己之犯行，其犯意各別，行為互殊，應予分論併罰。
  (五)審酌被告犯罪之動機、目的、手段，犯罪所生之危害、犯罪
    後坦承犯行之態度等一切情狀，各量處如主文所示之刑，及
    諭知易科罰金之折算標準；並定其應執行刑，及諭知易科罰
    金之折算標準。
三、適用之法律
  (一)刑事訴訟法第273條之1第1項、第299條第1項前段。
  (二)刑法第335 條第1 項、第55條、第41條第1 項前段、第51條
    第5 款。
  (三)刑法施行法第1條之1。
中    華    民    國    97    年    8     月    18    日
                    刑事第八庭  法  官  陳慧珊
上正本證明與原本無異。
如不服本判決，應於判決送達後10日內向本院提出上訴狀（應附
繕本），上訴於臺灣高等法院臺中分院。
                                書記官  施玉卿
中    華    民    國    97    年    8     月    18    日
【附錄本案論罪科刑法條】
刑法第335條第1項：
意圖為自己或第三人不法之所有，而侵占自己持有他人之物者，
處5 年以下有期徒刑、拘役或科或併科1 千元以下罰金。


司法院資訊處製作；財團法人民間司法改革基金會備份。
